最高法院刑事判決　　　　　　　　　　　　　　　九十三年度台上字第一四五二號
　　上　訴　人　甲○○
　　　　　　　　丁○○
　　被　　　告　丙○○
　　　　　　　　乙○○
右上訴人等因自訴被告丙○○、乙○○偽造文書等罪案件，不服臺灣高等法院中華民
國九十年七月三十一日第二審判決（九十年度上易字第一七九七號，自訴案號：臺灣
板橋地方法院八十八年度自字第二０九號），提起上訴，本院判決如左：
    主  文
原判決關於丙○○、乙○○偽造文書部分撤銷，發回臺灣高等法院
其他上訴駁回。
    理  由
一、撤銷發回（即偽造文書、詐欺取財）部分：
本件原判決以自訴意旨略稱：被告丙○○、乙○○與通緝中之李敏川共同意圖為自己
不法之所有，於民國八十七年九月間，由丙○○、李敏川向自訴人即上訴人丁○○佯
稱：欲將丙○○所有車牌號碼Ｋ五｜八七九九號自用小客車一輛，售予丁○○，致丁
○○陷於錯誤，以匯款方式交付新臺幣（下同）九十一萬元予丙○○，詎被告等拒絕
交車，僅將該車過戶予丁○○，經丁○○催討，被告等僅償還五十一萬元，嗣又於八
十八年二月二十四日，由乙○○擅自偽以丁○○名義，向監理機關辦理該車過戶至乙
○○名下。嗣丙○○、乙○○、李敏川又共同意圖為自己不法之所有，於八十八年三
月五日，由丙○○、李敏川向丁○○佯稱：乙○○欲籌設公司，自南亞塑膠股份有限
公司泰山廠進料加工，利潤可觀，投資三百萬元，即可分紅，且於同年三月底，可返
還該筆投資款，致丁○○陷於錯誤，於同日晚間，由自訴人即上訴人甲○○、丁○○
夫妻，帶同李敏川赴彰化縣溪湖鎮，向友人調得三百萬元，並於翌日在彰化縣警察局
溪湖分局門口交予李敏川，嗣屢經上訴人夫妻催詢投資狀況均未獲置理，始知受騙，
因認丙○○、乙○○涉嫌牽連犯刑法第三百三十九條第一項詐欺取財及同法第二百十
六條、第二百十條行使偽造私文書罪嫌云云。而經審理結果，認被告等被訴之上開罪
嫌，均屬不能證明，因而維持第一審法院諭知被告等均無罪之判決，駁回上訴人等在
第二審之上訴。
惟查：（一）審理事實之法院對於被告有利及不利之證據，應一律注意，詳為調查，
綜合全案證據資料，本於經驗法則以定其取捨，並將取捨證據及得心證之理由於判決
內詳為說明。故證據雖已調查，而尚有其他必要部分並未調查，仍難遽為被告有利或
不利之認定時，如率予判決，其判決當然為違背法令。原判決就被告等被訴偽造文書
及詐欺取財等罪嫌部分，諭知被告等均無罪，係以：「自訴人（即上訴人）夫婦於八
十八年三月五日，曾帶同李敏川赴彰化縣溪湖鎮向友人調得三百萬元，並於翌日將該
筆款項全數交予李敏川等情，復據自訴人夫婦一致陳明在卷，倘丙○○、乙○○與李
敏川先前果有佯以售車為由向自訴人夫婦詐取款項迄未返還，且有未經丁○○同意，
擅自向監理機關辦理該車過戶至乙○○名下之情事，衡情自訴人夫婦尤無於該等詐欺
款項尚未返還之前，再行交付鉅額資金予李敏川等人之理」，說明丁○○指訴被被告
等未經其同意，即擅自將其名下之車牌號碼Ｋ五｜八七九九號自用小客車一輛，過戶
至乙○○名下，非可採信。惟依上訴人於第一審提出之臺北市監理處八十八年五月二
十一日北市監三字第八八六一五七二六００號函影本所載，丁○○係於八十八年五月
二十日始向臺北市監理處申請其名下車牌號碼Ｋ五｜八七九九號自用小客車之過戶資
料，臺北市監理處於同年月二十一日始以上開書函覆稱：「該車係八十七年九月三十
日過戶登記台端名義，八十八年二月二十四日復過戶與他人名下」（見第一審卷第十
一頁），則憑該書函，是否足以認定丁○○至八十八年五月間，始對其名下Ｋ五─八
七九九號自用小客車，已否過戶予他人，產生懷疑，故而向臺北市監理處申請該小客
車之過戶資料，原判決對此未加審認、調查，自屬於法有違。（二）證據之取捨，固
屬事實審法院自由判斷之職權，惟於同一判決內，就同一證據資料，同時為可採與不
可採納之截然不同取捨時，其採證職權之行使，即難認合乎證據法則。原判決就上訴
人等指訴被告等藉共同籌設公司投資為名，向渠等詐欺三百萬元投資款乙事，諭知被
告等均無罪，係以上訴人等指訴渠等交付現金三百萬元予李敏川乙節，有違常情，而
敘明不採納上訴人等之指述，為其所憑之理由。惟於諭知被告等被訴偽造文書部分無
罪，又採納上訴人等供稱：於八十八年三月五日，曾帶同李敏川赴彰化縣溪湖鎮向
友人調得三百萬元，並於翌日將該筆款項全數交予李敏川等語，為其所憑之理由。致
就同一證據資料，為截然不同之取捨，此部分採證，於法有違。（三）乙○○於第一
審初次調查時供稱：「這部車是她（指丁○○）以九十一萬元向我買，當天車款匯給
我後，同時也辦過戶給她，但是因為她之前曾經向我借四十幾萬，向丙○○借款六十
多萬，有先言明，必須這些錢先還後，車才交給她使用，因為她錢沒有辦法付給我，
所以車我才沒有交給她使用，後來，我自己開車違規，因為我已經過戶給她，所以罰
單寄給她，後來我認為這樣很麻煩，所以才又將車過戶到我名下，因為她沒有辦法把
以前的借款清償，所以我告訴她就以她所付的車款抵償以前所欠債務」（見第一審卷
第一宗第四八頁），如若無誤，似意指乙○○係因駕車違規罰單每每寄至丁○○處，
為避免麻煩，乃將該小客車，過戶至其名下，事後才告知丁○○，以楊女先前之借款
與其交付之車款抵銷。則乙○○將系爭小客車過戶至其名下之前，已否徵得丁○○同
意，關係被告等被訴行使偽造私文書之罪名能否成立，自應深入調查剖析釐清，俾免
枉縱。以上，或係上訴人等之上訴意旨所指摘，或屬本院得依職權調查之事項，應認
原判決關於被告等偽造文書部分，有撤銷發回更審之原因。又原判決諭知被告等無罪
之詐欺取財部分，基於審判不可分原則，應併予發回。
二、上訴駁回（即侵占）部分：
按刑法第三百三十五條、第三百三十六條第二項之侵占罪，刑法第三百四十二條之背
信罪，經第二審判決者，不得上訴於第三審法院，刑事訴訟法第三百七十六條第三、
五款定有明文。上訴人等自訴丙○○侵占渠等委託代收之債務人欠款部分，自訴意旨
認丙○○係犯刑法第三百三十五條第一項之侵占罪（上訴意旨則認丙○○係犯背信罪
）。經查刑法第三百三十五條之侵占罪及同法第三百四十二條之背信罪，分屬刑事訴
訟法第三百七十六條第三、五款所列之案件，經第二審判決，自不得上訴於第三審法
院，上訴人等就此部分，竟仍提起上訴，顯為法所不許。此部分上訴，於法不合，應
予駁回。又此部分與撤銷發回部分，無裁判上一罪關係，併予指明。
據上論結，應依刑事訴訟法第三百九十七條、第四百零一條、第三百九十五條前段，
判決如主文。
中　　　華　　　民　　　國　　九十三　　年　　　三　　　月　　 十九 　　日
                              最高法院刑事第一庭
                                  審判長法官  施　文　仁
                                        法官  林　永　茂
                                        法官  蕭　仰　歸
                                        法官  林　茂　雄
                                        法官  張　祺　祥
      右正本證明與原本無異
                                              書  記  官
中　　　華　　　民　　　國　　九十三　　年　　　三　　　月　　二十五　　日
                                                                        Ｑ
